臺灣臺中地方法院交通事件裁定　　　 100年度交聲字第1484號
　　　　　　　　　　　　　　　　　 100年度交聲字第1485號
　　　　　　　　　　　　　　　　　 100年度交聲字第1486號
　　　　　　　　　　　　　　　　　 100年度交聲字第1487號
原處分機關　交通部公路總局臺中區監理所
異議人即
受處分人　　林陽明
上列受處分人因違反道路交通管理處罰條例案件，對於交通部公
路總局臺中區監理所所為之處分（中監違字第裁60-L00000000、
60-HD0000000、60-HD0000000、60-KK0000000號）聲明異議，本
院裁定如下：
   主  文
原處分均撤銷，發回交通部公路總局臺中區監理所。
    理  由
一、原處分機關略以：異議人即受處分人（下稱異議人）林陽明
    所有車牌號碼0165-SE號自用小客車，分別於附表所示之時
    間、地點，分別有如附表所示之違規事由，經舉發機關以如
    附表所示之舉發違反道路交通管理事件通知單予以舉發。原
    處分機關遂先後於如附表所示之裁決時間，依附表所示之處
    罰規定，分別裁處如附表所示之處罰，逾期則依裁決書處罰
    主文規定裁處，於法應無不合等語。。
二、異議意旨則以：伊因搬家，所以沒有收到罰單，又因行照的
    住所是在東山路2段157巷143號，以為會照戶籍資料收到一
    些基本資料，後來到監理所才知是依行照的住所寄達，提出
    戶籍謄本證明伊不住在原處所等語。
三、按逕行舉發者，應按已查明之資料填註車牌號碼、車輛種類
    、車主姓名或地址，並於通知單上方空白處加註逕行舉發之
    文字後，由舉發機關送達被通知人；又違反道路交通管理事
    件，行為人認為舉發之事實與違規情形相符者，得於接獲通
    知單後，親自或委託他人持該通知單，不經裁決向指定之處
    所，逕依裁罰基準執行並繳納罰鍰結案；又本條例之處罰，
    受舉發違反道路交通管理事件之受處罰人，認為受舉發之違
    規行為應歸責他人者，應於舉發違反道路交通管理事件通知
    單應到案日期前，檢附相關證據及應歸責人相關證明文件，
    向處罰機關告知應歸責人，處罰機關應即另行通知應歸責人
    到案依法處理；逾期未依規定辦理者，仍依本條例各該違反
    條款規定處罰；違反道路交通管理事件統一裁罰基準及處理
    細則第11條第1項第4款、第48條第1項、道路交通管理處罰
    條例第85條第1項分別定有明文。據此以觀，違反道路交通
    管理事件之裁罰基準，實係以當事人接獲違規通知單後，有
    無逾越到案日期繳納罰鍰及到案與否，為設定裁決罰鍰數額
    之準據，故違規通知單是否合法送達，除關係行為人究應處
    以法定最低額或較高額罰鍰外，亦對受通知人得否告知另應
    歸責之人具有關鍵之決定性。而違反道路交管理事件之處罰
    為一行政秩序罰，性質上為負擔之行政處分，自應符合行政
    法基本原則之要求，即應由舉發單位於違規通知單上詳為記
    載應到案日期，以利受通知人得遵期到案以最低額繳交罰鍰
    、對其違規行為有陳述爭執或告知另歸責人之機會，並應合
    法送達，因此；舉發單位之違規通知單若未能證明有合法送
    達，而裁處機關即逕列受通知人為受處分人，並處以較高額
    罰鍰時，該裁處已非適當與否之問題，而屬裁量之濫用，構
    成違法，得為交通法庭審查並撤銷之對象。
四、次按處理違反道路交通管理事件，有關文書送達之程式，依
    行政程序法之規定；送達，於應受送達人之住居所、事務所
    或營業所為之；於應送達處所不獲會晤應受送達人時，得將
    文書付與有辨別事理能力之同居人、受僱人或應送達處所之
    接收郵件人員。應受送達人或其同居人、受僱人、接收郵件
    人員無正當理由拒絕收領文書時，得將文書留置於應送達處
    所，以為送達；又送達不能依前2條規定為之者，得將文書
    寄存送達地之地方自治或警察機關，並作送達通知書2份，1
    份黏貼於應受送達人住居所、事務所、營業所或其就業處所
    門首，另1份交由鄰居轉交或置於該送達處所信箱或其他適
    當位置，以為送達。前項情形，由郵政機關為送達者，得將
    文書寄存於送達地之郵政機關。寄存機關自收受寄存文書之
    日起，應保存3 個月；對於當事人之送達，有下列各款情形
    之一者，行政機關得依申請，准為公示送達︰一應為送達之
    處所不明者。二於有治外法權人之住居所或事務所為送達而
    無效者。三於外國或境外為送達，不能依第86條之規定辦理
    或預知雖依該規定辦理而無效者。有前項所列各款之情形而
    無人為公示送達之申請者，行政機關為避免行政程序遲延，
    認為有必要時，得依職權命為公示送達。當事人變更其送達
    之處所而不向行政機關陳明，致有第1項之情形者，行政機
    關得依職權命為公示送達；違反道路交通管理事件統一裁罰
    標準及處理細則第5條、行政程序法第72條第1項前段、第73
    條第1項、第3項、第74條、第78條分別定有明文。故舉發違
    反道路交通管理事件通知單，自應由舉發機關依上開規定送
    達異議人，始為合法。
五、經查：
（一）異議人所有車牌號碼0165-SE號自用小客車分別於附表編
      號1至4所示之時間、地點，因附表所示之違規事由，遭如
      附表所示之機關開單舉發，且因異議人未於因到案日期繳
      納罰款或到案聽候裁決，遂遭原處分機關裁處異議人罰鍰
      等情，有如附表所示之4件裁決書在卷可稽。
（二）又如附表編號1至4所示之舉發通知單，係經原舉發機關委
      由郵務機關依異議人車籍地址臺中市○○區○○路2段157
      巷143號送達，編號1所示之舉發通知單，因未獲會晤異議
      人本人，亦無受領文書之同居人、受雇人或應送達處所之
      接收郵件人員，乃於97年11月19日寄存送達於臺中軍功郵
      局，有嘉義縣警察局交通隊送達證書在卷可稽；編號2、3
      所示之舉發通知單，則均因郵件無人領取，遂分別於97年
      5月14日辦理公示送達，此亦有臺中市政府警察局交通警
      察大隊100年4月19日中市警交大執字第1000007547號函及
      所附公告、受送達人清冊附卷可參。惟異議人雖曾設籍於
      「臺中市○○區○○路2段157巷143號」，但業已於96年7
      月2日遷至「臺中市○區○○路129號11樓之2」，並於96
      年9月19日遷至「南投縣草屯鎮○○路○段881號」，再於
      97年12月9日遷至「臺中市○區○○○街139之9號」，最
      後於99年11月22日遷入現址「嘉義縣六腳鄉林內23號」迄
      今等情，此有異議人個人基本資料及遷徙紀錄資料查詢結
      果在卷可按，是上開如附表編號1至3所示之違規案件，各
      該原舉發機關於辦理舉發通知單寄存送達或公示送達程序
      時，異議人之戶籍地址早已遷移，上開舉發通知單自應向
      異議人該時之戶籍地址而為送達，始為合法，原舉發機關
      未察，逕向異議人上開舊址送達，足證上開3件舉發通知
      單並未依行政程序法相關規定合法送達予異議人甚明。另
      如附表編號4所示之舉發通知單是否合法送達，業據原處
      分機關函請原舉發單位查覆，其函覆略以該舉發通知單係
      於96年2月26日依異議人所設「臺中市○○區○○路2段
      157巷143號郵寄送達，惟因已逾郵局郵件查詢期限，致無
      法查詢投遞確切情形，此有雲林縣警察局100年5月5日雲
      警交字第1001300873號函及其檢附之大宗掛號函件執據附
      卷足憑，顯見前揭舉發通知單是否合法送達予異議人乙節
      ，業已無從查證，本院經核卷內證據亦無法認定該舉發通
      知單確有向異議人為合法送達之事實，則異議人稱並未收
      到該舉發通知單，自應為異議人有利之認定，故亦難認上
      開舉發通知單業已合法送達異議人。
六、綜上所述，附表所示之舉發通知單，既均未合法送達，則原
    處分機關於舉發通知單未合法送達異議人之前，即逕對異議
    人裁決，程式上自有未合。而異議人既未受本件舉發通知單
    之合法送達，自無從知悉其所有之車輛為警舉發之情事，而
    無從自行繳納罰鍰結案抑或自行到案或依道路交通管理處罰
    條例第85條第1項規定向處罰機關告知應歸責人到案處理，
    且致往後因逾期未繳罰鍰遭處分機關依法加重處罰及再次加
    重遭強制執行等情，對異議人程式權利之侵害甚鉅。從而，
    原處分即屬無可維持，應由本院予以撤銷，並發回原處分機
    關俟舉發通知單合法送達後，再依法裁決，以資適法。
七、至原處分機關認異議人就附表所示4件裁決書之聲明異議，
    均已逾聲明異議法定期間，然依道路交通管理事件統一裁罰
    基準及處理細則第44條第1項原規定：「違反道路交通管理
    事件行為人，未依規定自動繳納罰鍰，或未依規定到案聽候
    裁決，處罰機關應於舉發違反道路交通管理事件通知單送達
    2個月內依基準表逕行裁決之。」，嗣於95年6月30日經交通
    部及內政部令修正為「違反道路交通管理事件行為人，未依
    規定自動繳納罰鍰，或未依規定到案聽候裁決，處罰機關應
    依基準表於舉發違反道路交通管理事件通知單送達且逾越應
    到案期限60日之3個月內，逕行裁決之。」本條所定之期間
    固非裁處權時效之規定，惟處罰機關逕行裁決之要件，不論
    係修正前之2個月內或修正後之逾越應到案期限60日內之3個
    月內，其前提均需「舉發違反道路交通管理事件通知單送達
    」且須為合法送達，乃屬當然。本件舉發違反道路交通管理
    事件通知單既均難認已合法送達於異議人已如前述，原處分
    機關逕行裁決即有違誤，且因並無聲明異議期間起算之問題
    ，自無逾越聲明異議法定期間可言，附此敘明。
八、據上論斷，應依道路交通管理處罰條例第87條第2項、道路
    交通事件處理辦法第19條前段，裁定如主文。
中    華    民    國   100    年    6     月    7     日
                  交通法庭    法  官  林靜芬
以上正本證明與原本無異。
如不服本裁定，應於收受送達後5日內向本院提出抗告狀。（應
附繕本）
                              書記官  黃雅青
中    華    民    國   100    年    6     月    7     日